臺灣基隆地方法院刑事判決　　　　　　　　100年度自字第3號
自　訴　人　郭鴻銘
自訴代理人　張立達律師
被　　　告　王瑞珍
選任辯護人　詹振寧律師
上列被告因詐欺案件，經自訴人提起自訴，本院判決如下：
      主  文
本件免訴。
      理  由
一、自訴意旨略以：緣被告王瑞珍及其母姚秀蘭，於民國83年間
    與自訴人郭鴻銘訂立房屋合建契約，由被告及姚秀蘭提供所
    有之基隆市○○區○○段524 地號土地（應有部分各為2 分
    之1 ），與其他地主即章蕭雪娥等人所提供之土地合併，由
    自訴人郭鴻銘於合併之土地上出資建築房屋。雙方約定房屋
    建造完畢後，被告與姚秀蘭可分得前揭合建後之房屋各一戶
    暨其基地之應有部分，而被告與姚秀蘭於取得上開房屋所有
    權後應將房屋另行出售，並各將該房屋買賣價金4 分之1 給
    付予自訴人；且自訴人應給付建築基地保證金新臺幣（下同
    ）100 萬元予被告，被告應於工程結構完成後先返還保證金
    50萬元，於取得使用執照後再返還剩餘保證金50萬元予自訴
    人。未料自訴人依約建造完工，並於88年11月5 日將座落於
    基隆市○○區○○路77巷70弄38之3 號1 樓及同號5 樓之建
    物，分別登記予被告及姚秀蘭所有，被告竟基於為自己不法
    所有之意圖，迄今仍未依約出售上開2 戶房屋，以此詐術取
    得「免付郭鴻銘兩屋售價4 分之1 之利益」，且經自訴人催
    討，被告亦拒絕返還取得使用執照後應歸還之剩餘50萬元保
    證金款項，竟稱：「如果要我還50萬元，就不能再向我追討
    兩戶房地售價4 分之1 的金錢」等語，欲以此不實內容與自
    訴人約定，以取得「免付郭鴻銘兩房地售價4 分之1 」之利
    益。因認被告涉犯刑法第339 條第2 項之詐欺得利罪嫌。
二、按案件時效已完成者，應諭知免訴之判決，且得不經言詞辯
    論為之，刑事訴訟法第302 條第2 款、第307 條定有明文。
    又於94年1 月7 日刑法修正施行前，其追訴權或行刑權時效
    已進行而未完成者，比較修正前後之條文，適用最有利於行
    為人之規定，刑法第2 條第1 項、刑法施行法第8 條之1 分
    別定有明文。而被告行為後，刑法第80條第1 項，業於94年
    2 月2 日修正公布，並於95年7 月1 日生效施行，該條項修
    正前原規定「追訴權，因左列期間內不行使而消滅：一、死
    刑、無期徒刑或10年以上有期徒刑者，20年。二、3 年以上
    10年未滿有期徒刑者，10年。三、1 年以上3 年未滿有期徒
    刑者，5 年。四、1 年未滿有期徒刑者，三年。五、拘役或
    罰金者，1 年」，修正後則規定「追訴權，因下列期間內未
    起訴而消滅：一、犯最重本刑為死刑、無期徒刑或10年以上
    有期徒刑之罪者，30年。二、犯最重本刑為3 年以上10年未
    滿有期徒刑之罪者，20年。三、犯最重本刑為1 年以上3 年
    未滿有期徒刑之罪者，10年。四、犯最重本刑為1 年未滿有
    期徒刑、拘役或罰金之罪者，5 年。」，是修正後刑法第80
    條第1 項，及修正前刑法第80條第1 項關於追訴權時效期間
    之規定不同，修正後刑法所定時效期間較長，表示行為人被
    追訴之期限較久，自屬對行為人不利，比較結果自以修正前
    刑法第80條較有利於行為人。而本件關於追效權時效，自應
    適用修正前刑法第80條之規定，則關於追訴權時效之停止進
    行，及其期間、計算，亦應一體適用修正前刑法第83條之規
    定。再修正前刑法第83條規定：「追訴權之時效，如依法律
    之規定，偵查、起訴或審判之程式，不能開始或繼續時，停
    止其進行。前項時效停止，自停止原因消滅之日起，與停止
    前已經過之期間，一併計算，停止原因繼續存在之期間，如
    達於刑法第80條第1 項各款所定期間四分之一者，其停止原
    因視為消滅」。其次，案經提起公訴或自訴，且在審判進行
    中，此時追訴權既無不行使之情形，自不發生時效進行之問
    題（司法院大法官會議釋字第138 號解釋意旨參照）。
三、經查：
  (一)本件自訴人雖稱：被告迄今未依約定履行合建契約，應涉犯
    刑法第339 條第2 項之詐欺得利罪嫌云云。惟按刑法第339
    條第2 項之詐欺得利罪，係法定刑最重本刑5 年有期徒刑之
    罪，依前述較有利於行為人之修正前刑法第80條第1 項第2
    款規定，其追訴權時效期間應為10年；又追訴權期間應自犯
    罪成立之日起算，同條第2 項本文亦定有明文。而詐欺罪之
    本質係即成犯，係指行為一既遂，犯罪即完成，其法益被破
    壞後其侵害狀態亦隨即終了，與狀態犯雖行為既遂，其不法
    犯罪狀態仍會持續之情形迥然不相同。茲刑法第339 條詐欺
    罪設有既、未遂之區別，則應以他人已否為物之交付為準，
    換言之，應於施用詐術使人交付財物時，犯罪行為即告完成
    （最高法院91年度台上字第1212號判決意旨參照），則詐欺
    得利罪，自應以獲得不法利益時為斷，再揆諸前揭說明，詐
    欺罪既為即成犯，其追訴權時效，應自犯罪成立時起算。
  (二)復據自訴人到庭陳稱：「（問：你認為被告涉犯詐欺罪，理
    由何在？）我們是民國83年簽訂房屋合建契約，當時房屋是
    建5 棟樓，每棟樓有5 間，總共是25戶，被告是分到基隆市
    ○○路77巷70弄38號之3 一戶，被告的媽媽是分到同一棟的
    5 樓。當時我們約定完工後，是要五五分，被告與他母親分
    到的這兩戶，其所有權應該要各分四分之一給我，房子是在
    88年完工，完工之後被告都沒有登記給我。當初約定的內容
    是被告應該把該戶房屋賣掉，依照賣得價金分四分之一給我
    ，但是當時並沒有約定給付時間點，結果一直到現在，被告
    還不肯賣掉房屋，所以我一直沒有拿到應該得到的四分之一
    的價金，且被告並沒有把當時我給他的保證金其中50萬元還
    給我」（見100 年6 月17日訊問筆錄第2 頁），核以卷附之
    基隆市○○區○○段00000-000 建號（建物門牌：基隆市○
    ○區○○路77巷70弄38之3 號）及同段00000-000 建號（建
    物門牌：基隆巿信義區○○路77巷70弄38之3 號5 樓）建物
    登記第二類謄本以觀，該2 戶建物第一次登記日期均為88年
    11月5 日，足證自訴人確實已於88年11月5 日將上開土地及
    建物交付予被告及姚秀蘭，至為酌然。茲依前揭說明，本件
    詐欺得利犯行成立之日，應自88年11月5 日即自被告及姚秀
    蘭取得上開土地及建物所有權時起算，且其追訴權時效，至
    遲應於98年11月5 日即已完成，自訴人竟遲至100 年5 月26
    日方具狀提出本件詐欺自訴，有刑事自訴狀1 紙在卷足憑，
    是縱使被告確有自訴人所指述之犯行，其追訴權業已因罹於
    時效而消滅，揆諸前揭說明，爰不經言詞辯論，逕為免訴之
    諭知。
四、據上論斷，應依刑事訴訟法第302 第2 款、第307 條，判決
    如主文。
中    華    民    國   100    年    12    月    30    日
                  刑事第五庭審判長法    官    齊  潔
                                  法    官    王慧惠
                                  法    官    吳佳齡
以上正本證明與原本無異。
如不服本判決應於收受送達後10日內向本院提出上訴書狀，並應
敘述具體理由；其未敘述上訴理由者，應於上訴期間屆滿後20日
內向本院補提理由書(均須按他造當事人之人數附繕本)「切勿逕
送上級法院」。
中    華    民    國   100    年    12    月    30    日
                                  書 記 官    莊智凱